【裁判字號】    97,訴,1031
【裁判日期】    970825
【裁判案由】    違反水土保持法
【裁判全文】
臺灣臺北地方法院刑事判決              97年度訴字第1031號
公  訴  人  臺灣臺北地方法院檢察署檢察官
被      告  乙○○
            甲○○
                      樓
上列被告因水土保持法案件，經檢察官提起公訴（97年度偵字第
9054號），本院判決如下：
    主  文
乙○○犯水土保持法第三十三條第三項前段之違反水土保持規定
致水土流失罪，處有期徒刑柒月，緩刑參年。
甲○○無罪。
    事  實
一、乙○○係坐落於臺北縣新店市○○段小粗坑小段第198地號
    、其母辜寶蓮所有之山坡地（下稱系爭土地）使用人，依水
    土保持法之規定，在該土地上從事開挖整地之行為，依該法
    應實施水土保持處理與維護，為水土保持義務人。其明知於
    系爭土地從事開挖整地之行為，應先擬具水土保持計畫，送
    請主管機關核定，詎其為達能在該地上種菜之目的，於民國
    97年1月8日，未先擬具水土保持計畫，即在上址，擅自從事
    開挖整地行為，致生水土流失。嗣於同月11日下午4時30分
    許，在上址，為警會同臺北縣政府農業局查獲。
二、案經臺北縣政府警察局新店分局報告臺灣臺北地方法院檢察
    署檢察官偵查起訴。
    理  由
壹、被告乙○○部分
一、本件認定事實所引用之本件卷內所有人證、文書證據暨物證
    ，並無證據證明係公務員違背法定程序所取得，被告於本院
    審理時迄至言詞辯論終結時止，亦均未提出異議，故均得引
    為本案證據，合先說明。
二、訊據被告乙○○對於上開犯行坦承不諱，且臺北縣政府農業
    局技士施宇士於本院到場勘驗時，亦向本院陳稱：97年4月8
    日有到現場會勘時，明顯可看出現場有被棄置廢棄物，但何
    時棄置無法判斷，．．．被告乙○○又稱有在現場整地，推
    平廢棄物，再對照偵查卷第18頁下方97年1月11日查獲現場
    照片及97年4月8日現場會勘照片，被告乙○○在現場的整地
    行為有可能因為土地下方並無擋土牆等水土保持設施，會導
    致土石下滑、路面崩塌，如遇大雨沖刷會造成土石流失等語
    （見本院卷附97年7月23日勘驗筆錄）。復有97年1月11日查
    獲現場照片、97年4月8現場會勘照片、97年7月23日本院現
    場勘驗照片等多張、系爭土地所有權狀影本、戶口名簿影本
    、臺北縣違規使用山坡地涉及違反水土保持法、山坡地保育
    利用條例案件現場會勘紀錄等件在卷可稽，被告乙○○上開
    任意性自白，應為事實，可以採信。本件事證已臻明確，被
    告乙○○有本件犯行，洵堪認定，應依法論科。
三、被告乙○○係水土保持法所稱之水土保持義務人，其違反水
    土保持法第12條第1項第4款規定，核其所為係犯同法第33條
    第3項前段之水土保持義務人於山坡地內從事開挖整地，未
    先擬具水土保持計畫，致生水土流失罪。又系爭土地雖係山
    坡地保育利用條例所指之「山坡地」，惟就立法沿革、法律
    體例、立法時間及立法目的而言，水土保持法係山坡地保育
    利用條例之特別法，故本件仍應優先適用水土保持法（最高
    法院93年度台上字第3380號判決意旨參照），不再論以山坡
    地保育利用條例之罪名。至公訴意旨另指被告乙○○有僱請
    共同被告甲○○載運裝有土方之大型塑膠帆布袋前來，並堆
    放成一擋土牆云云，及依97年1月11日查獲現場照片所示，
    查獲現場雖確實有放置共同被告甲○○所載運裝有土方之大
    型塑膠帆布袋數袋，惟此應僅係單純之放置行為，並非擋土
    牆；及依臺北縣政府農業局技士施宇士於本院到場勘驗時向
    本院所陳稱，該現場單純堆放泥土行為，並無致生水土流失
    （理由均詳於後述），公訴意旨此部分所指即有誤會，附此
    說明。爰審酌被告品行、本件水土流失情形尚非嚴重，併其
    犯罪之動機、目的、手段及其犯後已坦承犯行，態度尚佳等
    一切情狀，量處如主文所示之刑。又被告乙○○前未曾因故
    意犯罪而受有期徒刑以上刑之宣告，因一時失慮，偶罹刑典
    ，事後已坦承犯行，深具悔意，經此刑之宣告後，應知警惕
    而無再犯之虞，本院因認暫不執行其刑為當，予以宣告緩刑
    3 年，用啟自新。
貳、被告甲○○部分
一、公訴意旨略以：共同被告乙○○係系爭土地使用人，依水土
    保持法之規定，在該土地上從事開挖整地之行為，依本法應
    實施水土保持處理與維護，為水土保持義務人。乙○○明知
    於系爭土地從事開挖整地之行為，應先擬具水土保持計畫，
    送請主管機關核定，竟基於違反上開規定之直接故意，於97
    年1月8日，未先擬具水土保持計畫，即在上址，從事開挖整
    地之行為，並僱請具犯意聯絡之被告甲○○駕駛車號F2-416
    號大貨車，自臺北縣新店市○○○路空中花園工地，載運裝
    有土方之大型塑膠帆布袋前來，並堆放成一擋土牆。嗣於同
    月11日下午4時30分許，在上址，為警會同臺北縣政府農業
    局，當場查獲。因認被告甲○○所為亦係犯水土保持法第33
    條第3項之共同水土保持義務人於山坡地內從事開挖整地，
    未先擬具水土保持計畫，致生水土流失罪嫌云云。
二、按犯罪事實應依證據認定之，無證據不得推定其犯罪事實；
    不能證明被告犯罪者，應諭知無罪之判決，刑事訴訟法第
    154條、第301條第1項分別定有明文。又所謂認定犯罪事實
    之證據，係指足以認定被告確有犯罪行為之積極證據而言，
    如未發現相當證據，或證據不足以證明，自不能以推測或擬
    制之方法，以為裁判基礎。又認定不利於被告之事實，需依
    積極證據，茍積極證據不足為不利於被告事實之認定時，即
    應為有利於被告之認定，更不必有何有利之證據。次按，刑
    事訴訟上證明之資料，無論其為直接證據或間接證據，均須
    達於通常一般人均不致於有所懷疑，而得確信其為真實之程
    度，始得據為有罪之認定，若其關於被告是否犯罪之證明未
    能達此程度，而有合理性懷疑之存在，致使無從形成有罪之
    確信，根據「罪證有疑，利於被告」之證據法則，即不得遽
    為不利被告之認定，其以情況證據（即間接證據）斷罪時，
    尤須基於該證據在直接關係上所可證明之他項情況事實，本
    乎推理作用足以確證被告有罪，方為合法，不得徒憑主觀上
    之推想，將一般經驗上有利被告之其他合理情況逕予排除。
    再告訴人之告訴，係以使被告受刑事訴追為目的，是其陳述
    是否與事實相符，仍應調查其他證據以資審認，最高法院76
    年台上字第4986號、32年度上字67號、52年台上字第1300號
    判例要旨參照明文。
三、公訴人認被告甲○○涉犯水土保持法第33條第3項罪行，無
    非以被告甲○○於97年1月11日有在現場為警查獲，並有現
    場照片等件在卷可佐等為主要論據。訊據被告甲○○固不否
    認於97年1月11日有載運泥土8包至系爭土地現場且遭警當場
    查獲之事實，惟堅決否認有檢察官所指之違反水土保持法犯
    行，辯稱：乙○○是伊好朋友，他先前有向我說要一些泥土
    種菜，剛好伊另外有一個朋友在附近的空中花園拆掉，有一
    些土方，我就載去給乙○○用，不知道乙○○沒有申請水土
    保持計畫，乙○○說這是他自己的土地，我就給他等語。
四、經查：
  (一)依卷附97年1月11日查獲現場照片所示（見偵卷第17頁、第
    18頁下方），被告甲○○雖確實有將載運裝有土方之大型塑
    膠帆布袋4袋置放在系爭土地之外緣，惟被告甲○○否認此
    係擋土牆，並辯稱：我有載土過來，但不是受乙○○僱請，
    因為是好朋友才答應他，也沒有向他收錢，載泥土到現場後
    ，是乙○○叫我放在那裡，被告辜說要用來種菜，那不是擋
    土牆，泥土都還放在袋子裡面沒有打開云云，核與共同被告
    乙○○於本院審理時所證相符，乙○○證稱：「（白色尼龍
    袋裡面是否就是裝載甲○○帶來的泥土？）是的。四包土甲
    ○○已經放在地上，還有四包土放在車上，還沒有拿下來警
    察就來了。．．．（泥土放在那裡是否要做擋土牆？）不是
    ，泥土載過來是要種菜，我只是要他先往旁邊放。」等語（
    見本院97年8月14日審判筆錄第4頁）；復對照卷附97年1 月
    11日查獲現場照片，現場地上所放土方又僅4袋，及被告甲
    ○○被查獲時所駕之F2-416號車輛上確實還有相同塑膠帆布
    袋裝之土方數袋，則被告甲○○所辯係查獲前甫放置一節，
    尚非無稽，且衡情一般人鮮有將袋裝土方直接置放在地上而
    為擋土牆之情形，公訴人徒以此情即推認現場所堆放被告甲
    ○○載運來之袋裝土方為擋土牆，尚屬率斷。再本院於97年
    7月23日至現場履勘時，發現現場在種菜，有卷附履勘照片
    可稽，共同被告乙○○復向本院證稱：「（提示本院卷現場
    勘驗照片，現在這土地上所用來種菜的泥土是哪來的？）就
    是甲○○所載來的那八包土。後來我母親還是把它拿來使用
    在現場種菜。」等語（見本院97年8月14日審判筆錄第4、5
    頁）；再參酌共同被告乙○○於警詢、偵查及本院審理時均
    一再堅稱其整地之目的係為種菜，故乙○○於本院審理時所
    證係為種菜，所以叫好友即被告甲○○送來泥土，泥土送來
    後就叫甲○○先放在地上，不是做擋土牆等情，應屬可信。
    是被告甲○○所辯是乙○○說要種菜，叫伊提供土方，現場
    土地上的土方是伊載來後，乙○○叫伊先放在地上的，不是
    擋土牆一節，堪以採信。
  (二)至共同被告乙○○係系爭土地之使用人，且為水土保持義務
    人，其未事先擬具水土保持計畫，而於97年1月8日起擅自在
    系爭土地上開挖整地，並致生水土流失，於同月11日遭警查
    獲，犯有水土保持法第33條第3項前段之水土保持義務人於
    山坡地內從事開挖整地，未先擬具水土保持計畫，致生水土
    流失罪，業經本院論述於前。雖然警方於97年1月11日現場
    有查獲被告甲○○載運泥土至系爭土地現場之行為，惟被告
    甲○○均否認與乙○○有共同開挖整地行為，及共同被告乙
    ○○於本院審理時亦證稱：「甲○○是我朋友，不是僱請他
    ，我要種菜，我事先有對他說過，因為他是做園藝的，我要
    他若是有多的泥土要跟我說，後來被告高打電話給我說最近
    有工程有多的泥土，我要他載送來給我，結果就被警察查獲
    。」、「（整地是否是你一個人整？甲○○有無與你一同整
    地？）是我一個人整地的，整地部分和甲○○無關。」等語
    （見本院97年8月14日審判筆錄第4頁）。且遍查全卷，亦無
    證據證明被告甲○○與已論罪之共同被告乙○○間有何共同
    開挖整地行為，是被告甲○○與共同被告乙○○所犯上開違
    反水土保持法第33條第3項罪行間，並無何犯意聯絡及行為
    分擔可言，應可認定。
  (三)被告甲○○未與共同被告乙○○在系爭土地上共同開挖整地
    ，其係依共同被告乙○○之指示於97年1月11日載運泥土至
    系爭土地現場，且被告甲○○並非受乙○○所僱用，乃基於
    朋友情誼，無償提供泥土予乙○○做為在系爭土地上種菜所
    使用，且於97年1月11日以後，共同被告乙○○確實有使用
    被告甲○○所提供泥土在系爭土地上種菜等事實，業經本院
    認定如上。而被告甲○○單純提供泥土予共同被告乙○○在
    系爭土地上種菜之行為，依臺北縣政府農業局技士施宇士於
    本院到場勘驗時，向本院所陳：97年4月8日會勘時現場，雖
    然有堆積土石行為，但數量不是很多，規模也不是很大，不
    致於造成水土流失等語（見本院卷附97年7月23日勘驗筆錄
    ）；及本院觀諸卷附97年1月11日查獲現場照片、97年4月8
    現場會勘照片、97年7月23日本院現場勘驗照片所示現場情
    形，被告甲○○所提供之土地確實並非巨量，共同被告乙○
    ○僅係用來種菜，依該等規模，應尚未達在現場堆積土石且
    有致土石流失之程度。是被告甲○○於本案中單純提供泥土
    予共同被告乙○○在系爭土地上堆置並種菜之行為，亦未有
    何違反水土保持法可言。
五、綜上所述，被告甲○○未有與共同被告乙○○共同在系爭土
    地上開挖整地，其僅係單純提供泥土予乙○○供其在系爭土
    地上種菜使用，97年1月11日在查獲現場所放置之泥土，僅
    係單純堆放而已，並非用以設置擋土牆，及被告甲○○提供
    泥土並非巨量，共同被告乙○○將之堆置在系爭土地上種菜
    ，亦未有何致生水土流失可言。此外，復查無何積極證據足
    資證明被告甲○○有檢察官所指之違反水土保持法犯行，不
    能證明被告犯罪，自應為被告甲○○無罪之諭知。
據上論斷，應依刑事訴訟法第299條第1項前段、第301條第1項前
段，水土保持法第33條第3項前段，刑法11條前段、第74條第1項
第1款，判決如主文。
本案經檢察官楊冀華到庭執行職務
中     華    民    國    97    年    8    月    25    日
                  刑事第七庭    審判長法官  孫惠琳
                                      法官  許泰誠
                                      法官  孫正華
以上正本證明與原本無異。
如不服本判決，應於判決送達後10日內，向本院提出上訴狀。
                                    書記官  張汝琪
中    華    民    國    97    年    8     月    25    日
附錄本案論罪科刑法條全文
水土保持法第33條
有下列情形之一者，處新台幣 6 萬元以上 30 萬元以下罰鍰：
一、違反第8條第1項規定未依水土保持技術規範實施水土保持之
    處理與維護，或違反第22條第1項，未在規定期限內改正或
    實施仍不合水土保持技術規範者。
二、違反第12條至第14條規定之一，未先擬具水土保持計畫或未
    依核定計畫實施水土保持之處理與維護者，或違反第23條規
    定，未在規定期限內改正或實施仍不合水土保持技術規範者
    。
前項各款情形之一，經繼續限期改正而不改正者或實施仍不合水
土保持技術規範者，按次分別處罰，至改正為止，並令其停工，
得沒入其設施及所使用之機具，強制拆除及清除其工作物，所需
費用，由經營人、使用人或所有人負擔。
第1項第2款情形，致生水土流失或毀損水土保持之處理與維護設
施者，處6月以上5年以下有期徒刑，得併科新台幣60萬元以下罰
金；因而致人於死者，處3年以上10年以下有期徒刑，得併科新
台幣80萬元以下罰金；致重傷者，處1年以上7年以下有期徒刑，
得併科新台幣60萬元以下罰金。


司法院資訊處製作；財團法人民間司法改革基金會備份。
